臺灣高等法院高雄分院刑事判決　　　　 96年度上易字第215號
上　訴　人　臺灣高雄地方法院檢察署檢察官
被　　　告　乙○○
上列上訴人因被告侵占案件，不服臺灣高雄地方法院95年度易字
第1835號中華民國96年1 月11日第一審判決（起訴案號：臺灣高
雄地方法院檢察署95年度偵字第23121 號），提起上訴，本院判
決如下：
    主  文
上訴駁回。
    理  由
一、公訴意旨略以：被告乙○○於民國77年3 月20日起向告訴人
    甲○○承租案外人王朝順所有，位在高雄縣仁武鄉○○段68
    6 、686 之1 之土地（下稱系爭土地），雙方約定租金為每
    月1 萬元，租賃期為永久租約。嗣王朝順於95年3 月23日將
    系爭土地出售與告訴人甲○○，並於同年4 月11日移轉登記
    完畢。詎被告竟意圖為自己不法之所有，自90年5 月起，即
    拒不給付租金，並以易持有為所有之意，將上開土地侵占入
    己，經甲○○屢次催討均拒不返還該地，亦拒付租金，因認
    被告涉犯刑法第335 條第1 項之侵占罪嫌。
二、按「犯罪事實應依證據認定之，無證據不得認定犯罪事實」
    、「不能證明被告犯罪者，應諭知無罪之判決」，刑事訴訟
    法第154 條第2 項、第301 條第1 項分別定有明文。申言之
    ，犯罪事實之認定應憑證據，如未能發現相當證據，或證據
    不足以證明，自不能以推測或擬制之方法，作為裁判基礎（
    最高法院40年台上字第86號判例意旨參照）；且認定犯罪事
    實所憑之證據，雖不以直接證據為限，間接證據亦包括在內
    ，然而無論直接證據或間接證據，其為訴訟上之證明，須於
    通常一般之人均不致有所懷疑，而得確信其為真實之程度者
    ，始得據為有罪之認定，倘其證明尚未達到此一程度，而有
    合理之懷疑存在而無從使事實審法院得有罪之確信時，即應
    由法院為諭知被告無罪之判決（最高法院76年台上字第4986
    號判例意旨參照）。
三、公訴意旨認被告乙○○涉犯刑法第335 條第1 項侵占罪嫌，
    無非係以告訴人甲○○之指述、地籍圖騰本以及土地登記第
    二類謄本等為其論據。訊據被告固坦承自上開時間向告訴人
    承租系爭土地，並於90年5 月起即未再給付告訴人任何租金
    之事實，惟堅詞否認有何侵占犯行，辯稱：當初與告訴人約
    定租賃契約之租金係每月1 萬元，而其自83年起至90年間均
    按月給付告訴人2 萬元租金，是其租金經計算應已預繳至97
    年，自毋庸再給付任何租金與告訴人，且其事後欲再繳付租
    金與告訴人時，告訴人竟拒收，是其未有何侵占之犯行等語
    。經查：
（一）按刑法侵占罪之成立，以擅自處分自己持有之他人所有物
      ，或變易持有之意為所有之意，而逕為所有人之行為，為
      其構成要件，有最高法院19年上字第1052判例可資參照。
      又不動產所有權之取得、設定、喪失或變更，我民法第75
      8 條採登記生效主義，因而不動產之取得、設定、喪失或
      變更，必須依法登記，在法律上始生效力。查本件系爭土
      地原為案外人王朝順所有，嗣王朝順於95年3 月23日將系
      爭土地出售與告訴人甲○○，並於同年4 月11日移轉登記
      完畢等情，業據告訴人指述詳實，並有土地登記第二類謄
      本在卷可證。是本件系爭土地之所有權自被告承租之始迄
      今，分別登記於王朝順及告訴人之名下之事實已明。故被
      告在未經移轉登記所有權之情況下，如何將登記在告訴人
      名下之不動產變易其持有為「所有」？此部份則未見告訴
      人說明，公訴人復未提出任何積極證據足資證明被告有何
      諸如移轉登記、設定負擔或僭稱為所有人等客觀行為，以
      為其主觀上確有變易持有為所有意思之認定依據，自不能
      僅憑告訴人指稱被告未給付租金一節，即遽認被告有何將
      系爭土地易持有為所有，是本件未有何證據足證被告占用
      該系爭土地，有何變更持有為所有之不法意圖，則被告占
      用土地所為尚與侵占罪之構成要件不符，合先敘明。
（二）次按刑法上之侵占罪，須持有人變易其原來之持有意思而
      為不法所有之意思，始能成立，如僅將持有物延不交還或
      有其他原因致一時未能交還，既缺乏主觀要件，即難遽以
      該罪相繩。有最高法院23年上字第1915號、68年台上字第
      3146號判例可資參照。查本件被告自77年起以每月1 萬元
      之租金向告訴人承租系爭土地，另被告自83年間起每月均
      按期給付告訴人2 萬元租金，迄90年5 月止始未再給付租
      金予告訴人甲○○之事實，業據證人即告訴人甲○○於原
      審審理時證述在卷，並證稱：約定租約當時有提到前5 年
      之租金係1 萬元，5 年後調整為每月2 萬元，但被告自90
      年9 月即未再給付任何租金等語（參原審卷第64頁）。核
      與被告上開所辯之情節相符，足認本件應屬被告與告訴人
      雙方就租金金額認知不一所衍生之民事糾葛，尚與刑事侵
      占土地之罪責無關，故自難僅憑被告嗣後未再繼續給付租
      金之情事，即遽認被告主觀上有何侵占系爭土地之不法犯
      意。況證人即告訴人甲○○於原審審理時亦證稱：其未曾
      向被告表示欲終止租約等語（參原審卷第65頁），是雙方
      之租賃契約至今既仍存在，則被告使用系爭土地即有合法
      之權源，且參以證人即告訴人甲○○於原審審理時復證稱
      ：其本意並非要收回土地，只要被告繼續給付其租金就好
      了等語（參原審卷第64、65頁）。益徵本件確屬單純租賃
      糾紛之民事紛葛，睽諸前開判例要旨，自不能僅以被告未
      付租金或不交還土地，即以刑法之侵占罪相繩。
四、綜上所述，本件既未有何證據足證被告主觀上有侵占之犯意
    ，客觀上亦無將系爭土地易持有為所有之行為，自難對被告
    遽以刑法第335 條第1 項之侵占罪相繩，此外，復查無其他
    積極事證足認被告有何侵占之犯行，被告被訴侵占罪自屬不
    能證明。
五、原審因而以不能證明被告犯侵占罪，而為被告無罪之諭知，
    核無違誤；檢察官上訴意旨，猶執前詞，指摘原判決不當，
    為無理由，應予駁回。
據上論斷，應依刑事訴訟法第368 條，判決如主文。
本案經檢察官羅建勛到庭執行職務。
中　　華　　民　　國　　96　　年　　4 　　月　　25　日
                  刑事第五庭    審判長法  官  曾永宗
                                      法  官  王伯文
                                      法  官  陳  箐
以上正本證明與原本無異。
本判決不得上訴。
中　　華　　民　　國　　96　　年　　4 　　月　　25　　日
　　　　　　　　　　　　　　　　　　　書記官  魏文常
